臺灣臺南地方法院民事判決　　　　　　　95年度訴字第1349號
原　　　告　甲○○
訴訟代理人　蔡進欽律師
　　　　　　蘇正信律師
　　　　　　蔡弘琳律師
被　　　告　辛○○
　　　　　　丁○○
　　　　　　丙○○
　　　　　　庚○○
　　　　　　戊○○
　　　　　　己○○
上六人共同
訴訟代理人　蔡信泰律師
上列當事人間請求偕同辦理回復登記事件，經本院於民國96年8
月27日言詞辯論終結，判決如下：
    主  文
被告應協同原告將坐落台南市○○區○○段第一四五一之一地號
、地目雜，面積六平方公尺，及同段第一四五二之一地號、地目
水、面積四十平方公尺，及同段第一四五四之一地號、地目建、
面積五平方公尺等三筆土地辦理繼承登記後，再將所有權移轉登
記予原告。
訴訟費用新台幣肆萬肆仟肆佰陸拾壹元由被告連帶負擔。
    事實及理由
一、原告主張：原告甲○○係訴外人王葉雪蓮之長子，被告辛○
    ○、丁○○、丙○○、庚○○、戊○○及郭淑玲等人則係訴
    外人王葉雪蓮長女王珠之子女。王葉雪蓮於民國89年6月19
    日病逝，其配偶王金源則早於昭和5年8月31日死亡，長女王
    珠及其配偶郭秋木亦分於民國77年4月20日、81年10月14日
    死亡，依法自應由兩造共同繼承王葉雪蓮之債權債務關係。
    緣原告前於71年3月間、同年10月間及76年7月間，自行出資
    分向財政部國有財產局，及訴外人陳傅嫦娥、陳炎昆及陳清
    江等人購買渠等所有坐落台南市○○區○○段第1451-1 、
    1452-1、1454-1地號等三筆土地（下稱系爭三筆土地），而
    系爭三筆土地與王葉雪蓮所有坐落同段第1446地號土地依序
    相鄰，依建築法第45條及土地法第104條規定，鄰地所有權
    人有優先承購權，原告為順利取得系爭土地所有權，爰借用
    王葉雪蓮名義購買並登記之。原告之母王葉雪蓮於89年6 月
    19日死亡，應認原告與其母之間之信託關係，已於王母死亡
    時終止，從而被告等人自負有返還土地之義務。並聲明：被
    告應協同原告將坐落台南市○○區○○段第1451-1地號、地
    目雜，面積6平方公尺，及同段第1452-1地號、地目水、面
    積40平方公尺，及同段第1454-1地號、地目建、面積5平方
    公尺等三筆土地辦理繼承登記後，再將所有權移轉登記予原
    告。
二、被告則以：
(一)當事人主張有利於己之事實，就其事實應負舉證責任，而原
    告雖提出台南市第一信用合作社支票存根3張為證，但不見
    得一定有開出支票，無法作為原告所付購地價金之證明；且
    查台灣銀行台南分行71年3月4日之繳款書，王葉雪連支付新
    台幣（下同）179,200元，係購買永安段第1451-1地號價款
    ，及同行76年7月15日之繳款書，王葉雪連支付1,288,000元
    ，係購買永安段第1452-1地號價款，與原告所陳上開支票存
    根所示，71年10月6日支款100,000元、71年10月20日支款
    248,750元顯有不符，故原告所開台南市第一信用合作社支
    票非支付購買上開系爭土地之價金。
(二)被繼承人王葉雪蓮坐落台南市○○區○○段第1446地號土地
    與系爭三筆土地相鄰，雖法律規定臨地所有權人有優先承購
    權，但原告為王葉雪蓮之子，購買後直接登記於原告名下，
    將來無須再繳納其他稅金。且被繼承人自71年3月購買第一
    筆土地至89年6月19日病逝，其間有13年之久，若原告出資
    以被繼承人名義購買土地，應可於被繼承人在世時要求將系
    爭土地所有權變更為原告名義，避免事後糾葛；或於被繼承
    人死亡時，可立即提起本訴訟，毋須要求代位繼承人即被告
    等6人拋棄應繼分土地歸於原告。而其俟被繼承人死亡6年後
    方要求系爭土地所有權移轉登記之行為，實有違經驗法則。
(三)原告之父於日治時代至光復初期，從事大陸中藥材進口生意
    ，經濟狀況富裕，原告以養鴿、賽鴿為消遣，如何有能力出
    資購買系爭土地；況全家資產由原告母親掌管中，雖以原告
    簽發支票交予出賣人，真正價金仍係原告母親所支付。
(四)原告主張系爭三筆土地之價金由其支付，惟其真意係與王葉
    雪蓮間成立借貸或信託關係未明，如為信託關係，信託法於
    85年1月26日公布施行，原告主張系爭土地分別於71年3月間
    、同年10月間及76年7月間所購得，當時如何依信託法成立
    信託關係，顯於法無據，且原告無契約足證當時交付購地價
    金係信託行為。若為借貸行為，原告於95年9月1日主張偕同
    辦理回復登記，其請求權時效已逾民法第125條規定，因15
    年不行使而消滅，故原告主張不合法。
(五)並聲明：駁回原告之訴。
三、本件經民事訴訟法第270條之1第1項第3款規定，整理並協議
    兩造不爭執事項暨簡化爭點為：
(一)兩造不爭執之事項
  1.原告甲○○係王葉雪蓮之長子，被告等人係王葉雪蓮長女王
    珠之子女，王葉雪蓮於89年6月19日病逝，配偶王金源早於
    昭和5年8月31日死亡，長女王珠及其配偶郭秋木亦分別於77
    年4月28日、81年10月14日死亡，兩造均為王葉雪蓮之繼承
    人。
  2.系爭坐落台南市○○區○○段第1451-1、1452-1、1454-1地
    號等土地均登記為被告之被繼承人王葉雪蓮名下，登記原因
    為買賣，原因發生日期分別登記為71年4月12日、76年8月27
    日、71年10月20日。系爭三筆土地登記在王葉雪蓮名下之前
    ，王葉雪蓮即擁有同段第1446地號土地，與系爭三筆土地相
    鄰。
  3.系爭土地迄未完成繼承登記。
  4.以上事實，並有原告提出之土地登記簿影本3份、土地登記
    謄本4份、地籍圖謄本1份、戶籍（除戶）謄本12份、及繼承
    系統表1份可資為證。
(二)兩造爭執之事項：
  1.原告有無出資購買系爭三筆土地？
  2.原告就系爭三筆土地是否與王葉雪蓮間成立信託關係？
四、得心證之理由
(一)原告有無出資購買系爭三筆土地部分：
  1.關於台南市○○區○○段第1451-1地號土地部分：
 (1)按建築法第44條規定：「直轄市、縣（市)( 局）政府應視
    當地實際情形，規定建築基地最小面積之寬度及深度；建築
    基地面積畸零狹小不合規定者，非與鄰接土地協議調整地形
    或合併使用，達到規定最小面積之寬度及深度，不得建築。
    」及同法第45條第1項、第3項分別規定：「前條基地所有權
    人與鄰接土地所有權人於不能達成協議時，得申請調處，直
    轄市、縣（市)( 局）政府應於收到申請之日起1個月內予以
    調處；調處不成時，基地所有權人或鄰接土地所有權人得就
    規定最小面積之寬度及深度範圍內之土地按徵收補償金額預
    繳承買價款申請該管地方政府徵收後辦理出售。徵收之補償
    ，土地以市價為準，建築物以重建價格為準，所有權人如有
    爭議，由標準地價評議委員會評定之。」「第一項範圍內之
    土地，屬於公有者，准照該宗土地或相鄰土地當期土地公告
    現值讓售鄰接土地所有權人。」而王葉雪蓮所有台南市○○
    區○○段第1446地號土地，與系爭三筆土地相鄰，為兩造所
    不爭執，系爭三筆土地其中台南市○○區○○段第1451-1
    、1452-1地號土地為國有財產局所有之畸零地，依上開法律
    規定，畸零地屬公有者，鄰接土地所有權人有依據當期土地
    公告現值申購之權利，合先敘明。
 (2)原告主張其於71年3月間以其母王葉雪蓮名義出資179,200元
    ，向財政部國有財產局購買座落台南市○○區○○段第
    1451-1地號土地等情，業據原告提出財政部國有財產局之繳
    款書影本1紙為證，復有證人即土地代書壬○○到庭證述：
    「（問：系爭三筆土地是否由你承辦？）其中第1451-1是我
    承辦的，當初是原告王先生找我辦的，承辦期間原告母親王
    葉雪蓮並沒有和我接洽過，承購資金是原告交給我的。（問
    ：為何登記在王葉雪蓮名下？）該筆土地是國有畸零地，依
    畸零地管理辦法一定要畸零地鄰地所有權人才有權利申購。
    」「（問：標購國有財產局土地的錢是向哪個單位繳款？）
    國有財產局開繳款書，申購人拿錢或支票，要我去台灣銀行
    繳納，入國庫帳，我們再去辦理。（問：這些錢是由何人繳
    交的？）原告拿支票給我去繳的。」等語（見95年11月24日
    言詞辯論筆錄）由上開上開建築法相關規定及證人證詞可知
    ，係因該筆土地為公有畸零地，而畸零地之臨接土地所有權
    人才有權利申購，故原告方以鄰地所有權人即王葉雪蓮名義
    申購，有其不得不然之限制原因存在；證人亦證稱係原告委
    託其辦理上開第1451-1地號土地之申購事宜，程序上係由國
    有財產局開繳款書，申購人繳款後再辦理，承購資金為原告
    所交付，係拿出支票繳款，在承辦期間原告母親王葉雪蓮並
    沒有與其接洽等情。由一般社會交易常態，買賣土地者應係
    最關心交易狀況之人，本件雖以原告之母王葉雪蓮為名義人
    ，但接洽與提出支票付款者均為原告而非原告母親；復參被
    告所述，王葉雪蓮掌握家中經濟大權，原告以養鴿、賽鴿為
    消遣，則如被告抗辯系爭土地之買受人係兩造之被繼承人王
    葉雪蓮，承購土地一事，理應由王葉雪蓮親自委託接洽，而
    非原告，據此，益見系爭第1451-1地號土地係由原告出資購
    買，被告所辯要不足採。
  2.關於台南市○○區○○段第1454-1地號土地部分：
 (1)原告主張其於71年10月間，以其母王葉雪蓮名義向訴外人陳
    傅嫦娥、陳炎昆及陳清江等人購買座落台南市○○區○○段
    第1454 -1地號土地等情，除據原告提出台南市第一信用合
    作社支票存根影本3紙（發票日為71年10月6日票號180990號
    ，票面金額100, 000元；發票日為71年10月20日票號180996
    號，票面金額240,000元；發票日為71年11月23日票號
    0000000 號，票面金額43,893元），及台南市稅捐稽徵處96
    年8月20 日土地增值稅繳款通知書1份為證外，並有證人乙
    ○○即訴外人陳傅嫦娥之外甥到庭證稱：「（問：當時甲○
    ○曾經委託你向陳傅嫦娥購買土地？）當時甲○○說要向陳
    傅嫦娥購買土地，我說我會幫他介紹，我有向陳傅嫦娥說甲
    ○○要向他買土地，我知道他要買一小塊土地而已，甲○○
    的房子與陳傅嫦娥的房子隔著一條大水溝相對，後來那條大
    水溝被填土成路（成功路）。距今大約2、30年了，詳細時
    間我不記得。（問：是否知道買賣土地的價金交給誰？）我
    不清楚錢的交付情形，陳傅嫦娥已經過世。（問：當時甲○
    ○的母親是否與陳傅嫦娥接觸？）我不清楚。我只知道甲○
    ○與陳傅嫦娥接洽。」等語（見96年3月16日言詞辯論筆錄
    ）。
 (2)雖經本院向台新國際商業銀行股份有限公司永福分行函查上
    開支票存根之支票影本，而上開分行以95年11月17日台新永
    福字第09500000010號函覆說明「查本行客戶甲○○存帳戶
    943號（原台南市第一信用合作社）於71年之交易支票，本
    行根據稅捐機關管理營利事業會記帳簿憑證辦法第26條規定
    至少保存10年，是今已20餘年本行尚無保存。」已無法得知
    支付土地價金之支票，確係由何人所簽發，但就支票存根所
    示支票開立時間觀之，係為支付該筆土地之價金，由其中最
    後1張支票存根（支票號碼：0000000）載明金額43,893元，
    係71年11月23日為土地稅所簽發，核與台南市稅捐稽徵處土
    地增值稅繳款通知書所載之繳費日期係71年11月23日，及數
    額43,893元相符，衡情若原告非為購買系爭第1454-1地號土
    地，當無於相同時間、開立數額相符支票之必要，難認僅係
    單純之巧合；況原告已如前述購得上開第1451-1地號土地，
    自有意願再就買相鄰土地，以利一併利用，故原告所述尚非
    無據。復參證人乙○○之證詞，雖陳稱無法得知金錢交付情
    形，惟證述係由原告向其表示要向陳傅嫦娥買地，其僅介紹
    、並僅知悉「原告」與陳傅嫦娥洽談買地事宜，益徵上開支
    票存根所示之金額，係原告用以支付向陳傅嫦娥等人購買上
    開永安段第1454-1地號土地之價金，是以原告主張係其出資
    購買系爭1454-1地號之土地等語，即堪採信。
 (3)被告雖抗辯僅有支票存根，尚不足以證明有開立支票及支付
    買賣土地價金之事實，同時該支票存根所載金額亦與購買永
    安段第1451-1地號價款不符云云。惟按原告對於自己主張之
    事實已盡證明之責後，被告對其主張，如抗辯其不實並提出
    反對之主張者，則被告對其反對之主張，亦應負證明之責，
    此為舉證責任分擔之原則（最高法院18年上字第2855號判例
    意旨參照）。據此，當原告對於出資係向陳傅嫦娥等人購買
    永安段第1454-1地號土地一事，已盡其證明之責，以如前述
    ，其後被告對其主張抗辯其不實，並提出反對有開立支票及
    支付價金之主張者，則被告對其反對之主張，亦應負證明之
    責，惟本件被告並未為相關之舉證，故要難採信其反對主張
    ，而應認原告主張之事實為真。
  3.關於台南市○○區○○段第1452-1地號土地部分：
  (1)原告主張其於76年7月間以其母王葉雪蓮名義出資1,288,000
    元，向財政部國有財產局購買座落台南市○○區○○段第
    1452-1地號土地等情，業據原告提出財政部國有財產局之繳
    款書1紙為證，並經本院向台新國際商業銀行調閱原告甲○
    ○所簽發支票1紙（發票日為76年7月16日票號631723號，票
    面金額1,288,000元）影本附卷可稽。被告就該筆土地價金
    係由原告所簽發之支票所支付一事不爭執，惟抗辯係由原告
    之母王葉雪蓮所支出云云。
  (2)惟按當事人主張有利於己之事實者，就其事實有舉證之責任
    ，民事訴訟法第277條之前段定有明文。又事實有常態與變
    態之分，其主張常態事實者無庸負舉證責任，反之，主張變
    態事實者，則須就其所主張之事實負舉證責任（最高法院86
    年度台上字第891號判決意旨參照）。而所謂支票，係指發
    票人簽發一定之金額，委託金融業者於見票時，無條件支付
    與受款人或執票人之票據，而發票人在票據上簽名者，則應
    依票上所載文義負責。故以其票面記載觀之，發票人既為原
    告，為被告所不爭執，則原告應負票款責任為常態事實，故
    依論理法則推斷原告簽發與上開土地繳款書金額、日期相同
    之支票，作為支付買賣價金亦為常態事實，同為被告所是認
    ；因此，被告抗辯該筆金錢係由原告之母王葉雪蓮所支出，
    除為有利於己之事實外，屬變態事實，則應由被告就此負舉
    證責任，惟其無法舉證以實其說，則其抗辯系爭1452-1地號
    土地之買賣價金係原告之母王葉雪蓮所支出云云，洵不足採
    。
(二)原告就系爭三筆土地是否與王葉雪蓮間成立信託關係部分：
  1.按信託契約之受託人不僅就信託財產承受權利人之名義，且
    須就信託財產，依信託契約所定內容為積極的管理或處分。
    並非將自己之財產，以他人名義登記時，雙方之間當然即有
    信託關係存在。本件被上訴人僅以其購買之系爭土地，名義
    上登記於上訴人之被繼承人鍾○胤名下，鍾○胤自始未負管
    理、處分之義務，該不動產之管理、使用、處分悉由被上訴
    人自行辦理，自與信託契約之要件不符。本件純粹係借名登
    記，依訂約當時具體之情形觀察，並非信託契約，當事人之
    真意，係被上訴人將其出資買受之系爭土地，以買賣為原因
    移轉登記與鍾○胤名下，而管理、使用、處分權仍屬於被上
    訴人之無名契約，其契約重在當事人間之信任關係，並無
    不法，理由正當，應屬合法有效之契約，性質與委任契約類
    同，應類推適用委任關係終止、消滅之規定，不因被上訴人
    將契約名之為信託契約，而影響該借名登記契約終止或消滅
    與否之判斷。按當事人之任何一方，得隨時終止委任契約。
    委任關係，因當事人一方死亡……而消滅，民法第549第1項
    、第550條前段分別定有明文（最高法院91年度台上字第187
　　1號判決意旨參照）。
　2.本件原告主張其借其母王葉雪蓮之名義購買系爭三筆土地並
　  登記之，與其母間成立信託關係云云，惟由上開建築法相關
    規定及證人壬○○之證詞可知，原告最初購買系爭三筆土地
    中之第1451-1地號土地，之所以以其母名義購買，係因該筆
    土地為公有畸零地，而畸零地之臨接土地所有權人才有權利
    申購，故原告方以鄰地所有權人即王葉雪蓮名義申購，據此
    ，原告無移轉系爭三筆土地之所有權予其母親王葉雪蓮之意
    思，固可認定，惟原告並未舉證證明有將系爭三筆土地之管
    理、使用、處分權交由其母王葉雪蓮為積極之管理、使用或
    處分，自難認原告與其母間成立信託契約。然依前開判決意
    旨，本件原告與其母之真意，係原告將其出資買受之系爭土
    地，以買賣為原因移轉登記與其母王葉雪蓮名下，而管理、
    使用、處分權仍屬於原告之無名契約，其契約重在當事人
    間之信任關係，並無不法，理由正當，應屬合法有效之契約
    ，性質與委任契約類同，應類推適用委任關係終止、消滅之
    規定，不因原告將契約名之為信託契約，而影響該借名登記
    契約終止或消滅與否之判斷。
五、綜上，原告主張系爭三筆土地係由原告出資而以其母王葉雪
    蓮之名義購買，原告並無移轉所有權予其母之意思等情，堪
    足採信，因認原告與其母王葉雪蓮間成立借名登記契約，依
    前開最高法院判決意旨，其性質與委任契約類同，應類推適
    用委任關係終止、消滅之。而本件受託登記為系爭三筆土地
    所有人之王葉雪蓮於89年6月19日病逝，配偶王金源早於昭
    和5 年8月31日死亡，長女王珠及其配偶郭秋木亦分別於77
    年4月28日、81年10月14日死亡，兩造均為王葉雪蓮之繼承
    人，為兩造所不爭執，原告主張其與王葉雪蓮間就系爭三筆
    土地之借名契約關係已因王葉雪蓮之死亡而終止，自屬有據
    。據此，原告主張本件坐落台南市○○區○○段第1451-1地
    號、地目雜，面積6平方公尺，及同上段第1452-1地號、地
    目水、面積40平方公尺，及同上段第1454-1地號、地目建、
    面積5平方公尺等三筆土地為其所有，而於信託關係因王葉
    雪蓮死亡終止後，請求繼承人即被告辛○○等6人協同辦理
    繼承登記後，再將所有權回復登記予原告，為有理由，應予
    准許。並依民事訴訟法第87條第1項確定訴訟費用即裁判費
    44,461元由被告負擔。
六、又本件事證已臻明確，兩造其餘主張、陳述及攻擊防禦方法
    ，核與判決結果不生影響，爰不逐一論述，附此敘明。
七、結論：本件原告之訴為有理由，依民事訴訟法第78條、第85
    條第2項，判決如主文。
中　　華　　民　　國　　96　　年　　9 　　月　　10　　日
                  民事第二庭    法　官　李杭倫
以上正本係照原本作成
如對本判決上訴，須於判決送達後20日內向本院提出上訴狀
中　　華　　民　　國　　96　　年　　9　 　月　　10　　日
                                書記官　蔡曉
